臺灣高等法院民事判決　　　　　　　　　95年度重上字第41號
上　訴　人　丁○○
　　　　　　戊○○
　　　　　　丙○○
　　　　　　癸○○○
　　　　　　辛○○
　　　　　　己○○
　　　　　　壬○○
共　　　同　陳井星律師
訴訟代理人
複　代理人　張峪嘉律師
被　上訴人　鄭聰和（即祭祀公業鄭乾元管理人）
　　　　　　鄭輝三（即祭祀公業鄭乾元管理人）
共　　　同　王福民律師
訴訟代理人
複　代理人　楊正評律師
被　上訴人　甲○○
參　加　人　乙○○
訴訟代理人　廖信憲律師
上列當事人間請求給付分配款等事件，上訴人對於中華民國94年
12月9日臺灣台北地方法院91年度重訴字第1064號第一審判決，
提起上訴，本院於中華民國96年9月4日言詞辯論終結，判決如下
：
    主  文
上訴駁回。
第二審訴訟費用及參加人因參加所生費用由上訴人負擔。
    事實及理由
一、被上訴人鄭聰和、子○○、鄭恩福、鄭輝三、鄭時雄即祭祀
    公業鄭乾元管理人，經該公業於民國（下同）95年8月27 日
    95年度第一次派下員大會決議，改選鄭聰和、鄭輝三為祭祀
    公業鄭乾元管理人，有大會會議記錄可稽，鄭聰和、鄭輝三
    聲明承受訴訟，應予准許。
二、被上訴人甲○○經合法通知，未於最後言詞辯論期日到場，
    核無民事訴訟法第386 條各款所列情形，爰准上訴人之聲請
    ，由其一造辯論而為判決；又，就兩造之訴訟有法律上利害
    關係之第三人，為輔助一造起見，於該訴訟繫屬中，得為參
    加，民事訴訟法第五十八條第一項定有明文，本件參加人主
    張上訴人請求確認「祖漢」以下繼承系統之派下子孫就系爭
    「觀謂」及「觀說─先武」、「觀說─先興」、「觀說─先
    吉」部分之財產分配並無請求權存在之訴訟，參加人乙○○
    與被上訴人甲○○攸戚與共，有法律上利害關係，其參加訴
    訟在使被上訴人甲○○獲得勝訴結果，藉以維持參加人自己
    之私法上利益等語，應予准許，合先敘明。
三、上訴人主張：
  (一)鄭乾元公業多筆土地經政府徵收，台北市政府將徵收補償費
    新台幣（以下同）1,121,744,516 元提存於法院。鄭乾元公
    業當時管理人鄭顯成等11人，於89 年3月23日與伊等簽立承
    諾書，約明：鄭乾元公業之鄭傳景公部分共980 丁，伊等共
    有58.5丁，應受分配金額為48,786,075元，且不必分擔鄭乾
    元公業委任律師解決公業處理財務糾紛之費用，鄭乾元公業
    應於領回國庫支票當天提示兌現後2 日內給付分配款。但被
    上訴人公業管理人卻未依約履行，經伊等訴請原審以89年重
    訴字1022號受理後，雙方再簽立協議書，同意鄭傳景公部分
    從980丁增為985丁，每丁之分配款為799,000 元，並先行發
    放無爭議46丁部分之36,754,000元，伊則具狀撤回上開訴訟
    。惟伊事後無法依協議書第3 條約定與被上訴人甲○○就爭
    議丁數達成協議，始起訴請求鄭乾元公業所剋扣之12.5丁分
    配款9,978,500元（即799,000×12.5=9,987,500）及自89年
    5月6日（即國庫支票兌現日5 月3日之第3日）起至清償日止
    之法定遲延利息。
  (二)伊等雖已收到鄭乾元公業撥付無爭議46丁之徵收補償費共36
    ,754,000 元（即46丁×799,000＝36,754,000元），惟其他
    派下員早於89年5月18 日領取徵收補償費，鄭乾元公業卻遲
    至91年2月27 日撥款予伊等，故請求其遲滯撥款期間之銀行
    活期存款利率共2,039,943元，及自91年2月27日翌日起併計
    法定遲延利息。
  (三)按承諾書第3條約定伊等無須負擔支付10%提存款予律師處理
    鄭乾元公業對外糾紛費用。故鄭乾元公業於89年5月3日匯付
    129,378,393 元予王昧爽律師，則伊等請求鄭乾元公業給付
    免負擔部分之5,598,265元（即129,378,393×102/140×58.
    5/985 =5,598,265）及自89年5月6日起至清償日止之法定遲
    延利息。
  (四)被上訴人甲○○以「祖漢」曾撥予「先吉」為嗣，認其得代
    表先吉柱房對觀謂派下11丁有1/4 權利；觀說轄下先武、先
    興之7丁有1/2權利。發函要求被上訴人公業原管理人凍結該
    部分分配款。惟祭祀公業鄭乾元之財產分配，係先以傳景派
    下102/140、傳恩派下38/140分配。其後傳景部分，再由7柱
    房即觀齊、觀諸、觀謂、觀說、觀謀、觀許、觀順並分。伊
    之子孫系統表係傳景─允靈─煌院─觀說─先授─祖載─基
    溪泉─尊港─顯東─受益紫。而被上訴人甲○○之子孫系統
    則為傳景─允道─煌棟─觀齊─先業─祖漢而來。是被上訴
    人甲○○對於允靈─煌院─觀謂以及觀說─先武、觀說─先
    興、觀說─先吉部分之財產分配並無請求權。而其先祖「祖
    漢」雖曾撥予「先吉」為嗣，惟依鄭乾元公業規約及繼承慣
    例，嗣子並無派下權。是被上訴人甲○○對傳景─允靈─煌
    院─觀說、觀謂─先武、先興、先吉部分，自不得主張任何
    權利。
  (五)聲明求為判決：
    (1)鄭乾元公業應給付上訴人9,987,500元，及自89年5月6 日
      起至清償日止，按年息5%計算之利息。
    (2)鄭乾元公業應給付上訴人2,039,94 3元，及自91年2 月28
      日起至清償日止，按年息5%計算之利息。
    (3)鄭乾元公業應給付上訴人5,598,265元，及自89年5月6 日
      起至清償日止，按年息5%計算之利息。
    (4)確認被上訴人甲○○就「觀謂」一房及「觀說」一房「先
      武」、「先興」、「先吉」派下之財產分派請求權不存在
      等語。
四、被上訴人鄭乾元祭祀公業則以：
  (一)祭祀公業鄭乾元所屬11筆土地，因被徵收而獲得4筆共計1,1
    21,744,516元徵收補償款，於89 年5月10日，從當時擔任祭
    祀公業鄭乾元管理人鄭顯成之帳戶轉出299,044,940 元至祭
    祀公業鄭傳恩（下稱鄭傳恩公業）之代表人鄭火木設在台北
    國際商業銀行永春分行之帳戶內；以及轉匯802,699,576 元
    入祭祀公業鄭傳景（鄭傳景公業）9 位管理人設在台北銀行
    市府分行之共同帳戶內。是依照被上訴人公業之慣例及87年
    1月4日派下員大會決議內容，鄭乾元公業管理人除將徵收補
    償款扣除保留款後，於89年5月10 日將餘款依序按38/140、
    102/140 比例，撥入鄭傳恩公業及鄭傳景公業之管理人帳戶
    ，上訴人既屬鄭乾元公業下之鄭傳景派下子孫，且具有鄭傳
    景公業派下員身分，則當受鄭乾元公業慣例其所屬鄭傳景公
    業之規約書暨其慣例或決議之約束。如認其所屬鄭傳景公業
    未依前揭規定按入丁人數給付其所應得分配丁款，實屬上訴
    人與其所屬鄭傳景公業之糾葛，上訴人不得向鄭乾元公業請
    求已分配而不復存在之徵收補償款。
  (二)又鄭乾元公業之前任管理人鄭顯成於89 年5月16日以中和十
    支郵局第134號存證信函，通知上訴人在同年5月18日至台北
    市政府內台北銀行領取無爭議之丁款。但有爭議丁款則保留
    。上訴人本可就無爭議部分先為受領，然卻因個人主觀認為
    鄭乾元公業給付未符合債之本旨，而拒絕領取無爭議之丁款
    ，鄭乾元公業自無可歸責之遲延給付情事。反觀上訴人執意
    領取主觀上所認定之全數丁款致拒絕受領，鄭乾元公業就無
    爭議丁款部分並無給付利息之義務。
  (三)再依本院91年上易字第3145號刑事判決，已詳載85年派下員
    開會授權管理人鄭顯成委任王昧爽律師，以提存款總額10 %
    為處理糾紛過程之費用。並於87年1月4日召開87 年第1次派
    下員大會追認前開委任契約及協議書。王昧爽律師為順利辦
    理領回提存款而於88年9月30 日與11名管理人簽訂備忘錄，
    將提撥部分剩餘款項，交由11名管理人疏通其他派下員之用
    ，終獲得派下員共識而陸續撤回異議，順利取回提存款，鄭
    乾元公業實未將提存款之利息分配予派下員，且依承諾書第
    4條：立承諾書人及丁○○等4人均同意全部提存款所生利息
    ，全部作為本公業之祭祀費用、行政事務費及相關費用開支
    ，不得再行分配。上訴人不得事後臨訟反悔主張分配提存款
    利息等語，資為抗辯。
五、被上訴人甲○○於原審則以：上訴人主張其派下員子孫繼承
    系統係「鄭乾元─（四男）傳景─（次男）允靈─（六男）
    煌院─（次男）觀說─（長男）先授─（長男）祖載─（次
    男）基溪泉─（次男）尊港─（長男）顯東─（次男）受益
    紫─（上訴人等人」。足見凡係「傳景」子孫繼承系統之派
    下員者，當然同係祭祀公業鄭乾元之派下員而享有派下權。
    而伊之先父鄭萬和業經原審法院88年度訴字第2529號判決確
    定係祭祀公業鄭傳景派下員，矧上訴人所提87 年11月5日祭
    祀公業鄭乾元派下員名冊編號126 亦記載：鄭萬和，可見伊
    自係祭祀公業鄭乾元之派下員。又依玉田本宗鄭氏族譜（下
    稱鄭氏族譜）係於清朝道光18年（1838年）作成，其中關於
    「觀齊公─先業─長祖拔（─長基灝、次基虎「出嗣」、三
    基津、四基海、五基廉）、次祖瑤（─基虎）、三祖漢「出
    嗣」、四祖燁（─長基印、次基力）、五祖淮（─長基註）
    、六六萊」之子孫繼承系統記載，其中載明「祖漢」出嗣及
    「基虎」出嗣（出嗣於「祖瑤」）之事實；另於「觀說公─
    先吉─長祖漢（─長基水、次基樹、三基意、四基輅、五基
    湖）、次祖居」之子孫繼承系統記載，參照上述「祖漢」出
    嗣之事實，足見「觀說公」之下「先吉」有收養他同宗「先
    業」之三男「祖漢」為「先吉」自己長子，且其後又生有「
    次（男）祖居」之事實。而鄭氏族譜詳載「先吉」其妻「王
    氏妹娘」卒年（1837年）月日時，並無「先吉」卒年月日時
    之記述，且「先吉」於28歲時即1800年生有長子「祖漢」，
    之後復有「次男祖居」，再對照「玉田本宗鄭氏派下歷年帳
    簿」（下稱鄭氏歷年帳簿）於「觀說」部內記載「先吉」、
    「庚申年（按即嘉慶五年，1800年）先吉長男名江漢此男先
    業撥過」、「辛酉年（按即嘉慶六年，1801年）先吉次男名
    祖居」等情，以及先吉猶向鄭乾元公業告貸銀錢，並陸續還
    款至「道光辛丑年（按即1841年）」冬至日，最後尚欠去銀
    四角等記載，益見「先吉」於1838年「鄭氏族譜」作成時仍
    然在世且持續生存之事實，可見「祖漢」撥過與「先吉」為
    嗣之出嗣情形，係「先吉」尚生存時即收養「祖漢」為自己
    長子，其係生前收養為養子，並非死後立嗣。上訴人否認伊
    對於祭祀公業鄭乾元子孫繼承系統之系爭「觀謂」一房及「
    觀說」一房「先武」、「先興」、「先吉」派下有財產分派
    請求權，殊無可取等語，資為抗辯。
六、原審為上訴人敗訴之判決，上訴人提起上訴，求為將原判決
    廢棄。廢棄部分，被上訴人鄭聰和、鄭輝三（即祭祀公業鄭
    乾元管理人）應給付上訴人新台幣（以下同）17,625,708元
    正，及其中9,987,500元自89年5月6日起，2,039,943元自91
    年2月28日起，5,598,265元自89年5月6日起至清償日止，按
    年息5%計算之利息。確認被上訴人甲○○就祭祀公業鄭乾元
    「觀謂」一房及「觀說」一房「先武」、「先興」、「先吉
    」派下之財產分配請求權不存在。參加人乙○○參加之訴駁
    回。其除引用於原審之陳述外，補陳略以：
  (一)鄭乾元公業獨自享祀者為鄭乾元，其派下員、繼承慣例、公
    業財產，有台北市政府民政局68.8.7北市民三字第6694號公
    告可證（見上證7 ）。又案外人「傳景公業」獨自享祀者即
    鄭傳景，其派下員、繼承慣例、公業財產，亦有台北市政府
    民政局公告63年1月19日北市民三字第902號公告可證（見上
    證9 ），由此足見兩業為各自獨立之公業。而非被上訴人「
    乾元公業」所稱其底下為「祭祀公業鄭傳恩」與「祭祀公業
    鄭傳景」兩小公業。
  (二)被上訴人「乾元公業」87年1月4日派下大會決議明載：除保
    留祭祀基金2,000萬元外，依傳恩公 (38/140)可先行發放予
    派下。並非其所辯稱發放予「傳恩公業」之代表人鄭火木；
    該決議並載明傳景公 (102/140)部分，保留1,500 萬元作祭
    祀基金，餘款直接撥入傳景公9 人代表帳號，並同時撥入派
    下員指定之帳戶。故被上訴人匯入所謂之「傳景公業」之帳
    戶而非傳景公9 人代表帳戶，均有違前揭被上訴人「乾元公
    業」87 年度第一次派下大會決議，殊屬非是。且前揭87年1
    月4日派下大會決議第七項所規定「直接撥入傳景公9人代表
    帳號」，該9 人姓名「鄭顯成」、「鄭乞來」、「鄭金郎」
    、「鄭雨順」、「鄭恩福」、「鄭聰和」、「鄭秋」、「鄭
    進忠」、「鄭舜鴻」（參見上證27）。該記載文義明確，並
    非撥入案外人「傳景公業」。但被上訴人「乾元公業」卻撥
    入案外人「傳景公業」，即屬違法且不符被上訴人「乾元公
    業」87年1月4日派下大會決議。另被上訴人「乾元公業」抗
    弁系爭分配款，均已匯入案外人「傳景公業」帳戶，經查該
    帳戶原為配合前揭被上訴人乾元公業派下大會決議以「傳景
    公」「9 人代表」帳戶，卻遭移花接木，為「傳景公業」帳
    戶。而依銀行開戶之規定，應派負責人（即管理人）開戶（
    見上證38）。但該帳戶名稱雖為「傳景公業」，另依台北市
    大安區公所祭祀公業登記資料，案外人「傳景公業」之管理
    人為「鄭慶堂」（見上證39），但開戶之代表人卻為「鄭顯
    成」（見上證40），由此足見被上訴人「乾元公業」所辯不
    足採。
  (三)被上訴人「乾元公業」乃於89年3月23 日出具「承諾書」。
    上訴人前依揭承諾書起訴（台北地方法院89年重訴字第1022
    號）請求，嗣經雙方溝通簽立「協議書」。但被上訴人「乾
    元公業」除委由「傳景公業」匯款36,754,000元外，其餘亦
    不依約給付。被上訴人甲○○又無法與上訴人協商，惟有提
    起本件訴訟。
  (四)關于請求被上訴人「乾元公業」應補發12.5丁之分配補償款
    9,987,500元及其利息部分：
    1.上訴人之派下權，依被上訴人「乾元公業」派下系統所載
      「報丁」之「丁數」，被上訴人「乾元公業」系統組編製
      歷年統計上訴人丁款分配表、及前揭乾元公業出具之「承
      諾書」與兩造「協議書」均為58.5丁。被上訴人「乾元公
      業」主張被上訴人甲○○爭議之12.5丁，並無依據。被上
      訴人甲○○主張其先祖「先吉」應得公丁之繼分6.25丁（
      參見上證15）並無依據，且非事實。則不論依上訴人舉證
      被上訴人「乾元公業」傳景、先靈、煌院房下系統表、被
      上訴人「乾元公業」系統組歷年製作之入丁明細表、承諾
      書及兩造協議書所載，上訴人在被上訴人乾元公業派下「
      報丁」之「丁數」應為58.5丁。而被上訴人「乾元公業」
      辯稱被上訴人甲○○爭議12.5丁，被上訴人甲○○主張其
      「祖漢」房下6.25丁，均無理由。
    2.上訴人對被上訴人「乾元公業」派下數應為58.5丁，而之
      前已受領46丁，則尚餘12.5丁。依前揭各節所述並無爭議
      。故被上訴人「乾元公業」尚欠上訴人9,987,500（每丁7
      99,000×12.5丁），依承諾書及協議書之約定，上訴人依
      法請求，為有理由。退萬步言，縱認為被上訴人甲○○對
      前述12.5丁要求平分，「乾元公業」亦應先給付上訴人4,
      993,750元（即9,987,500 元÷2），併予敘及。至於前揭
      12.5丁計9,987,500 元丁款之法定利息，依前揭「承諾書
      」第5 條規定，被上訴人「乾元公業」承諾於補償款領回
      兌現後二日內給付上訴人（參見上證13）。經查該公業於
      89年5月3日領回（參見上證21），應付上訴人日期應為89
      年5月5日。故應自89年5月6日起算計付法定利息，被上訴
      人「乾元公業」在原審抗辯協議書第3 條已有排除規定，
      殊無理由。
  (五)關于請求被上訴人「乾元公業」就已領兩造無爭議丁款36,2
    54,000元存放銀行利息2,039,943元部分：
    1.依「協議書」第2條前段規定，無爭議部分46 丁同意先行
      撥付36,254,000元及其存放於銀行所生之利息（參見上證
      14）。即自89年5月18日至91年2月27日于台北銀行市府分
      行之存款率計算共為2,039,943元 (參見上證22)。
    2.被上訴人「乾元公業」在原審辯稱，其前已於89 年5月16
      日以存證信函通知上訴人于同年月18日領取無爭議之丁款
      。然兩造協議書第2 條前段為公平起見，明訂被上訴人「
      乾元公業」對無爭議之丁款及其存放於銀行所生之利息，
      由銀行核算予上訴人已如前述。
  (六)關於請求被上訴人「乾元公業」委任律師解決債務糾紛分攤
    費用5,598,265元及其法定利息部分：依承諾書第3條，承諾
    上訴人等就系爭公業派下大會決議，以提存款百分之十給付
    王昧爽律師解決公業糾紛費用，不必負擔其分攤額。
  (七)關於請求確認被上訴人甲○○就「觀謂」一房及「觀說」一
    房「先武」、「先興」、「先吉」派下之財產請求權不存在
    部分：
    1.「乾元公業」派下資格僅以「直系血親屬男性冠鄭姓」，
      除婚生子、養子、庶子、螟蛉子外，「嗣子」即無派下繼
      承權，已如前述。被上訴人甲○○先祖「祖漢」為「先吉
      」之「嗣子」，依文理及論理解釋，被上訴人甲○○對「
      先吉」房即無派下權。
    2.被上訴人甲○○以兩造所不爭之「鄭氏族譜」，主張其先
      祖「先吉」育有長男「祖漢」、次男「祖居」之記載，而
      主張有派下繼承權。並非「嗣子」以為置辯。另舉證「玉
      田本宗鄭氏派下歷年帳簿」主張「祖漢」撥與「先吉」為
      嗣，係「先吉」生前收養，進而推論「觀說」、「先吉」
      有收養同宗「先業」之三男「祖漢」為「先吉」之自己長
      子。且其後又生有次男「祖居」之事實云云。惟查前揭歷
      年帳簿並非「族譜」，上訴人否認其真正。則被上訴人甲
      ○○先祖「祖漢」與「先吉」戶籍，原審無法查證，上訴
      人請渠舉證亦不予置理。則依民事訴訟法舉證原則，應為
      其敗訴之判決。況且本件為消極確認之訴，被上訴人迄今
      未舉證其先祖「祖漢」究為「嗣子」、抑或「婚生子」、
      「養子」，依最高法院19 年上字第385號、42年台上字第
      170 號判例意旨，即應為其敗訴之判決。
    3.縱如被上訴人甲○○之先祖「祖漢」為「先吉」之子，而
      有派下權。但本件系爭分配補償款係以入丁之丁數計算，
      被上訴人甲○○從未提出其本身或所代表柱房派下，有為
      「觀謂」一房及「先武」、「先興」報丁入丁之實證，自
      無權請求系爭公丁之分配款。則前揭原訴之聲明縮減為「
      確認被上訴人甲○○就祭祀公業鄭乾元「觀謂」一房及「
      觀說」一房「先武」、「先興」派下公丁之分配補償款請
      求不存在」。
    4.另被上訴人甲○○主張其有兩造公丁「12.5丁」之一半「
      6.25丁」，與被上訴人「乾元公業」指稱上訴人等「58.5
      丁」中「12.5丁」有被上訴人甲○○異議。但該爭議之「
      12.5丁」已有證人子○○、庚○○證明上訴人主張系統組
      所公告上訴人等之丁數58.5丁，確為渠等按「報丁簿」製
      作而來，更顯見被上訴人甲○○對於12.5丁之二分之一，
      並無分配請求權。
  (八)關於參加人乙○○參加訴訟部分：參加人「乙○○」為「鄭
    厚」之子，「鄭厚」為「鄭研」與「鄭林桃」之子，惟「鄭
    研」與「鄭林桃」均無派下繼承權，故「鄭厚」亦無派下權
    ，「乙○○」當然無派下繼承權。參加人「乙○○」既非系
    爭公業派下，則其所舉證為系爭公業派下名冊列名（參被證
    2 ），但因派下名冊僅為行政上核備，並非司法裁判，即屬
    非實。則參加人既非系爭公業派下子孫，自無權利保護要件
    甚明。
七、被上訴人祭祀公業鄭乾元請求駁回上訴。其除引用於原審之
    陳述外，補陳略以：
  (一)本件祭祀公業從祭祀公業鄭乾元之玉田本宗鄭氏派下之歷年
    帳簿所示，可知自清朝道光年間即區分為傳恩公暨傳景公兩
    大柱房。歷年收益均按慣例依38/140、102/140 比例分配交
    付傳恩公業及傳景公業，從未直接分配與派下員個人。是故
    有關公業應分配予派下子孫之財產或派下子孫應分擔公業之
    稅金或其他費用，在未有歸約行諸於明文之前，公業慣例上
    即以處分公業所屬財產及一切收支之分配權利與義務，依傳
    恩派下比例140分之38、傳景派下比例140分之102 分配行使
    ，無直接且無可能將分配款發放給所屬兩小公業之派下員個
    人。故系爭徵收款屬祭祀公業鄭乾元派下子孫全體所公同共
    有，並無專屬於自己的應有部分，上訴人亦不能以個人名義
    向被上訴人請求對其給付特定金額之分配款。
  (二)祭祀公業鄭乾元並非依據委任關係，委任祭祀公業鄭傳景代
    為發放分配款，無再為給付之義務；更何況祭祀公業鄭傳景
    就其辦理及審核入丁資格暨所收受的入丁費用，皆是由其自
    行認定收取而未交付予祀公業鄭乾元，此由前述收支決算表
    所示，祭祀公業鄭傳景除依102/140 之比例負擔義務外，並
    無繳交其所收受之任何收入予祭祀公業鄭乾元之紀錄。職此
    ，祭祀公業鄭乾元實非依據委任關係委任祭祀公業鄭傳景代
    為發放分配。從而，祭祀公業鄭乾元將款項交付祭祀公業鄭
    傳景管理人（或派下員所選出之代表人），即生清償效果，
    其效力及於全體派下員，上訴人不得個別再向被上訴人請求
    給付。
  (三)祭祀公業鄭乾元十一筆土地之徵收補償款，有四筆提存款項
    （提存書號碼分別為：80年度存字第1970號；80年度存字第
    4116號；83年度存字第1327號；83年度存字第2994號），本
    金及利息共計為12億9378萬3933元整。四筆本金提存款總額
    計有11億2174萬4516元整，依祭祀公業鄭乾元87 年度第1次
    派下員大會會議記錄討論事項第7 項及祭祀公業鄭乾元領款
    業務協調會會議之決議記錄，被上訴人祭祀公業自始並無分
    配提存款利息給派下員之慣例。因此，扣除2000萬元作為被
    上訴人公業之基金（存於台北銀行0000-000-00000）外，剩
    餘11億2174萬4516元整，依38/140、102/140比例，於89年5
    月10日，以轉帳方式，分配予傳恩公業之管理人鄭火木(299
     ,044,940) 及傳景公業 (802,699,576 )之管理人鄭顯成。
    嗣後，傳景公業再保留1500萬元整，而剩餘7億8769 萬9576
    元整，則按照在祭祀公業鄭傳景紀念堂舉辦之座談會（原審
    被證十一號）決定，就傳景公派下子孫之丁款分配，依當時
    入丁人數計為985 丁作為計算基數，以每丁七十九萬九千元
    作分配，所剩餘款項則歸入傳景公業之帳戶內。
  (四)另就「九人代表帳戶」部分。是按照祭祀公業鄭乾元87年度
    第1次派下員大會中所通過會議紀錄， 而由底下兩小公業，
    為監督系爭分配款而推選共計11人代表中之屬於傳景公派下
    之9人代表，且該9人代表亦是由傳景公派下各房所自行推選
    之人，並無違法之處。傳景公派下自行推選出9 人代表，到
    當時台北銀行市府分行開戶，當是受祭祀公業鄭傳景之派下
    員的委任，以便監督屬於該公業之相關款項分配額之支付情
    形。故不得由乾元公業之派下子孫逕自主張請求，此乃當然
    之理。至於為何嗣後未去將帳戶更改為祭祀公業鄭傳景管理
    人鄭慶堂之名義，乃是該公業內部之事，此與被上訴人又有
    何關？更何況，上訴人既身為祭祀公業鄭傳景之派下員，亦
    曾參與歷年所召開派下員大會，如有疑問，為何不在當時開
    會時提出質疑，反而在事隔八年後才提出？且從未見有其他
    派下員有提出類似之質疑？
  (五)上訴人所提出上證33號所示，該九人代表之一鄭舜鴻，曾向
    祭祀公業鄭傳景提出確認派下權存在之訴，而藉故質疑該「
    九人代表帳戶」是屬非法云云。惟上訴人所提出上證33號所
    示並非確定判決書，顯然無法據此即認定鄭舜鴻未具有派下
    員之資格。又鄭舜鴻是由祭祀公業鄭傳景之四房煌棟公派下
    所推選出來；且觀遍祭祀公業鄭傳景之規約，或是慣例皆無
    規定其所選出來的代表，須一定要具備何種資格才能擔任。
    因此，上訴人之質疑，顯屬無據。即使鄭舜鴻至最後經確認
    其不具派下權，其餘八人仍然是屬祭祀公業鄭傳景之派下員
    ，頂多在嗣後由祭祀公業鄭傳景將其除名為更名之聲請。上
    訴人欲藉此而否認「九人代表帳戶」的正當性，洵屬無據等
    語。
八、參加人就被上訴人甲○○部分，請求駁回上訴人此部分之上
    訴，其陳述略以：
  (一)參加人與被上訴人甲○○同為「祖漢」以下繼承系統之派下
    子孫，若上訴人就此部分勝訴，將影響參加人分配請求權之
    權益，有法律上之訴利害關係。
  (二)本件被上訴人甲○○先祖「祖漢」撥過與「先吉」為嗣之出
    嗣情形，係「先吉」生前收養「祖漢」為養子，並非上訴人
    所謂的「死後立嗣」情形。縱令係為先吉「死後立嗣」即所
    謂「死後養子」；惟本件「祭祀公業鄭乾元」之派下員繼承
    慣例，所謂的「死後立嗣」之出嗣為嗣子之情形，仍得繼承
    其所後父祖而為派下員，並享有該所嗣子孫繼承系統之派下
    權，則上訴人請求確認被上訴人甲○○就祭祀公業鄭乾元「
    觀謂」一房及「觀說」一房「先武」、「先興」、「先吉」
    派下之財產分配請求權不存在，為無理由等語。
九、上訴人主張鄭乾元公業所有之土地被政府徵收，經台北市政
    府將1,275,894,389 元徵收補償款，提存於原審法院提存所
    ，鄭乾元公業於89 年4月10日領回，除保留2，000萬元作為
    基金外，餘款依序按102/140、3 8/140比例，分配鄭傳景公
    業及鄭傳恩公業。其中鄭傳景公業應分得部分，於89年5 月
    10 日匯入至鄭傳景公業9人代表之帳戶，為被上訴人所不爭
    ，復有鄭乾元公業．鄭顯成台北銀行第000000000000帳號明
    細表（見原審1卷第29 頁），鄭傳景公業管理人鄭顯成台北
    銀行第000000000000帳號明細表（見原審1卷第255頁），堪
    信為真實。至於上訴人主張對鄭乾元公業與鄭傳景公業之關
    係，上訴人依承諾書、 協議書及鄭乾元公業87年第1次派下
    員決議，請求鄭乾元公業給付12.5丁分配款、遲延發放46丁
    之利息損失及免分擔律師處理費用；及被上訴人甲○○有無
    派下之財產分派請求權等情，則為兩造之爭點，茲就本院之
    判斷分述如下：
  (一)關於鄭乾元公業與鄭傳景公業之關係部分：
    1.上訴人主張鄭乾元公業獨自享祀者為鄭乾元，有其派下員
      、繼承慣例及公業財產，鄭傳景公業獨自享祀者即鄭傳景
      ，亦有其派下員、繼承慣例、公業財產，分別經台北市政
      府民政局公告成立，足見兩公業為各自獨立之公業。非被
      上訴人「乾元公業」所稱其底下為「祭祀公業鄭傳恩」與
      「祭祀公業鄭傳景」兩小公業等語。
    2.被上訴人鄭乾元公業則辯稱，「乾元公業」之下有「祭祀
      公業鄭傳恩」與「祭祀公業鄭傳景」兩小公業，土地徵收
      補償款，除保留者外，按102/140、38/140 比例，分配予
      鄭傳景公業及鄭傳恩公業等語。
    3.查上訴人主張鄭乾元公業獨自享祀者為鄭乾元，有其派下
      員、繼承慣例及公業財產，鄭傳景公業獨自享祀者即鄭傳
      景，亦有其派下員、繼承慣例、公業財產，分別經台北市
      政府民政局公告成立等語，有上訴人提出之台北市政府民
      政局公告可稽（上證7、9，外放），固非無據。但鄭乾元
      公業所有被徵收土地之補償款，按102/140、38/140 比例
      ，分配予鄭傳景公業及鄭傳恩公業，為上訴人所自認。如
      鄭傳景公業及鄭傳恩公業，非鄭乾元公業下之公業，則鄭
      傳景公業及鄭傳恩公業，憑何權利及關係，對鄭乾元公業
      之財產（補償款）參與分配；鄭乾元公業有何義務，將其
      所有之補償款，分配予鄭傳景公業及鄭傳恩公業？鄭乾元
      公業何以不直接將補償款，分配予其派下員？證人即鄭乾
      元公業管理人子○○亦證稱各房作各房之系統，做好後再
      交給（鄭乾元公業）系統組整合，各房推選一人當系統組
      組長；證人即鄭傳景公業派下員系統組組長庚○○亦為相
      同之證述，是被上訴人鄭乾元公業辯稱鄭傳景公業及鄭傳
      恩公業，為其下設之小公業，所有補償款，按慣例以102/
      140、38/140 比例分配予鄭傳景公業及鄭傳恩公業，由各
      該公業再分配予其派下員，核屬可取。而祭祀公業須經主
      管機關公告成立，係便於行政管理，至於公業與公業間之
      關係如何，則非主管機關所過問，上訴人之主張，非有可
      採。
  (二)關於祭祀公業財產之處分部分：
    1.上訴人主張鄭乾元公業，應直接給付尚未發放之徵收補償
      款云云；鄭乾元公業則抗辯並無直接分配財產予鄭傳景公
      業派下子孫慣例，本件鄭乾元公業徵收補償款分配性質，
      屬派下員公同共有財產等語。
    2.查上訴人主張應依75年11月18日鄭乾元公業規約書約定，
      固據提出經台北市政府民政局75 年11月18日北市民3字第
      39790號函同意備查之鄭乾元公業規約書為據（見原審1卷
      第101頁）。然該規約係派下員丁○○於75 年間所草擬，
      於75年10月24日提出鄭乾元公業管理委員會討論時，因與
      事實不符，經管理委員會決議暫時保留。但管理委員鄭顯
      成等12人卻仍將之呈報民政局備查。嗣經鄭乾元公業於76
      年3月8日召開之派下員大會中，決議予以廢除，並代之以
      「祭祀公業鄭乾元管理組織規約」。該規約第24條明訂傳
      恩派採歷年慣例之房數分享權利義務，傳景派則採慣例依
      入丁之丁數分享權利義務等情，此有派下員大會會議紀錄
      及組織規約及同意書影本，在卷可參（原審4卷第306頁至
      第316 頁）。是鄭乾元公業抗辯應以祭祀公業鄭乾元管理
      組織規約為分配派下財產依據等語，自堪採信。
    3.再者， 縱依已失效之鄭乾元公業規約書第7條而觀，亦未
      曾改變鄭傳景公102/140 之分配比例，且鄭氏歷年帳簿，
      自清道光年間即區分傳恩公及傳景公，分別依38/140、10
      2/140 比例分配（見原審1卷第257 頁至第260頁），而鄭
      乾元公業66至85年度收支決算表支出部分之分配款欄註明
      「交付傳景公102/140 土地租金、傳恩公38/140土地租金
      」（分見原審1卷第219頁至第220頁，原審3卷第29頁至第
      37頁），鄭傳景公業66年至69年度、71年度、72年度、77
      年度收支決算表收入部分之租金收入欄註明「102/140 比
      例」（見原審1卷第215頁至218 頁），可見鄭乾元公業辯
      稱向無直接分配財產予鄭傳恩公業派下子孫之慣例等語，
      亦非無據。
    4.次查鄭乾元公業所屬11筆土地，因被國防部徵收而所獲得
      之徵收補償款，其中有4筆提存款項，本金1,121,744,516
      元、提存利息為172,039,417元，合計1,293,783,933元。
      依鄭乾元公業87年1月4 日召開87度第1次派下員大會會議
      記錄討論事項第7 項：「領回之提存款在乾元公內分配（
      分配表應先繕造完成）。其中留2,000 萬元作為基金外，
      餘款依38/140、102/140比例分配，傳恩公（38/140 ）可
      先行發。傳景公（102/140）部分，則再保留1,500萬元作
      祭祖基金，餘款直接撥入傳景公9 人代表帳號，並同時撥
      入派下員指定之帳號內。若有爭議，則另行召開會議協商
      決議。」（見原審1卷第118頁），顯係依循鄭乾元公業慣
      例所為之財產分配，亦即鄭乾元公業將財產分別依38/140
      、102/140 比例，分配予鄭傳恩派下與鄭傳景公業。基此
      ，鄭乾元公業扣除2,000萬元作為基金外，剩餘1,101,744
      ,516 元，分別依38/140、102/140比例於89年5月10 日以
      轉帳方式分配予鄭傳恩公業之管理人鄭火木（1,101,744,
      516×38/140=299,044,940 ）及鄭傳景公業之管理人鄭顯
      成（1,101,744,516×102/140=802,699,576），此有上開
      公業管理人存摺明細表可參（見原審1卷第265 頁、第255
      頁），益見鄭乾元公業已依公業慣例，將徵收補償款分配
      予鄭傳景公業及鄭傳恩派下甚明。
  (三)關於請求鄭乾元公業發放款項部分：
    1.上訴人主張依協議書，請求鄭乾元公業再行分配有爭議之
      12.5丁款項共計9,987,500 元；以及遲延發放46丁款部分
      之利息2,039,943元云云。
    2.查鄭乾元公業下屬之鄭傳景公業派下子孫之權利義務，依
      上述鄭乾元公業102/140 比例分配慣例定之。是鄭乾元公
      業依該比例分配予鄭傳景公業，再由鄭傳景公業依其規約
      再行分配予其派下員，有如前述。本件鄭乾元公業已於89
      年5月10日，將系爭徵補償費依102/140比例匯入鄭傳景公
      業，是補償款係按分配比例之慣例分配，與上訴人發放丁
      數無關，上訴人自不得以丁數之爭議，逕向鄭乾元公業請
      求給付，致違慣例。
    3.再者，鄭傳景公業於89年5月14日與鄭乾元公業9名管理員
      舉辦座談會，會中決議就鄭傳景公派下子孫丁款分配依當
      時入丁人數計為985丁作為計算基數，以每丁799,000元分
      配（見原審3卷第268頁至第273 頁）。鄭乾元公業依據上
      開座談會決議，於同年5 月16日寄發中和十支郵局通知上
      訴人上開座談會決議，並發放暫無爭議之46丁款（見原審
      1卷第37頁）。惟上訴人於91 年2月7日自鄭傳景公業管理
      人丁○○帳戶領取46丁款，此有丁○○台北銀行文德分行
      第000000000000號帳戶存摺明細可稽（見原審1卷第166頁
      ）。縱認有上訴人所謂給付遲延情形，亦係鄭傳景公業所
      致，與鄭乾元公業上開撥款無關。則上訴人請求鄭乾元公
      業給付發放丁款遲延利息部分，自無可取。又鄭傳景公業
      因派下員對丁數有所爭執，上訴人僅得暫領取無爭議之46
      丁款，惟此部分既係鄭傳景公派下權爭議問題，並不影響
      鄭乾元公業依102/140 分配比例，自應由鄭傳景公業內部
      ，依規約或訴訟予以確認派下權，概與鄭乾元公業無涉，
      則上訴人依協議書請求鄭乾元公業發放尚有爭議之12.5丁
      款部分，非但悖離鄭乾元公業分配款項慣例，亦與協議書
      內容有違，自無可採。
  (四)關於律師費用負擔部分：
    1.上訴人主張鄭乾元公業派下員大會決議，以提存款總額10
      %為律師辦理提領提存款之費用， 經鄭乾元公業管理人承
      諾上訴人免負擔該項費用，故請求鄭乾元公業給付免負擔
      律師處理費5,598,265元云云。
    2.依鄭乾元公業87 年度第1次派下員大會會議之記錄討論事
      項第6 項：本公業亦遵照派下員大會之決議，將領回之提
      存款總額10 %交付律師作為和解協議及提領提存款之費用
      。而鄭乾元公業於89年5月3日，支付給王昧爽律師之處理
      和解協議及提領提存款之費用計為129,378,393 元，有鄭
      乾元公業管理人丁○○管理人台北銀行市府分行存摺明細
      在卷可參（見原審1卷第29 頁），顯係以提存款的本金及
      利息總額10 %計算，而非單以提存利息計算而來。再者，
      依上訴人提出鄭乾元公業於88 年9月30日與王昧爽律師簽
      訂之備忘錄第2 條：「甲方（即新任管理人）對87.1.4派
      下員大會決議事項第6項規定，領取之提存款總額10%，交
      付律師作為和解、協議、解決糾紛及律師酬金之費用，絕
      無異議」、第3條：「乙方同意前項提存款利息部分10%（
      不包括提存款本金10 %）。於甲方撥交乙方王昧爽律師領
      到後，乙方就已開出承諾之款項逕為扣除支付外，所剩之
      餘款，乙方願無條件全部交由甲方指定之人收受處理，絕
      無異議」（見原審3卷第143 頁、第144頁）。茲對照備忘
      錄前後條文，即知鄭乾元公業將提存款本利和之10 %撥付
      王昧爽律師處理和解等費用，並非只有提存款利息甚明，
      只是王昧爽律師事後同意，將提存款利息10 %部分扣除處
      理費用後之餘款，願再交由鄭乾元公業處理而已。故上訴
      人主張鄭乾元公業交付王昧爽律師處理費用只限於提存款
      利息部分，顯有誤會。
    3.按解釋當事人之契約，應以當事人立約當時之真意為準，
      而真意何在，又應以過去事實及其他一切證據資料為斷定
      之標準，不能拘泥文字致失真意。查上訴人與鄭乾元公業
      前11位管理人於89年3月23日簽立之承諾書第3條約定：「
      立承諾書人同意丁○○等4人對本公業87 年1月4日派下員
      大會決議通過，以提存款10 %給付律師，授權律師解決公
      業對外之財物糾紛之費用，不必負擔其分擔額」等語，其
      真意無非係再次取得上訴人同意鄭乾元公業87 年第1次派
      下權大會決議而已，由補償之提存款中10 %交由律師處理
      公業對外財物糾紛，上訴人無需再額外負擔處理此部分糾
      紛所衍生費用，非謂上訴人無須分擔上開10 %提存款，並
      得再從所提撥之提存款10 %中取回其自行計算之分擔額，
      否則既同意提存款10 %處理費用在前，事後卻能再從中取
      回所謂之分擔額，豈非矛盾至極，亦與全體管理人之權限
      不合。上訴人曲解承諾書文意，請求鄭乾元公業給付5,59
      8,265元及遲延利息，即屬無據。
  (五)關於被上訴人甲○○部分：
    1.按民法親屬編施行後無子者，於其生前以他人之子為子，
      合於民法上收養他人子女之規定者，雖當事人不稱為養子
      而稱為嗣子，亦不得謂非民法上所稱之養子，最高法院29
      年上字第702 號判例可資參照。是生前收養他人之子，自
      應探求是否符合收養情形，據此定其性質，不因稱謂嗣子
      遽認其非為養子。
    2.上訴人主張依鄭氏族譜節本「耀基公諱先業字耀基」記載
      「生六男三祖漢幸三男祖漢撥與先吉為嗣」，主張「祖漢
      」係「先吉」死後立嗣，對於「先吉」子孫繼承系統派下
      員應無派下權，確認被上訴人甲○○對於「煌院」（按即
      「先吉」之祖父）以下派下子孫繼承系統之系爭「觀謂」
      及「觀說─先武」、「觀說─先興」、「觀說─先吉」部
      分之財產分配並無請求權存在云云。
    3.依鄭氏族譜序文之末載明：「昔道光拾捌年戊戌（按即18
      38年）之秋8月望日姪孫昭瑙拜書」等語（見原審4卷第56
      頁至第69頁），是鄭氏族譜係於清道光18年（1838年）作
      成，依鄭氏族譜記載「耀元公諱先吉字耀貞乃華云公之五
      子也生乾隆癸已年（按即1773年）12月30日酉時媽王氏閨
      名妹娘號勤慈生乾隆戊戌年（按即1778年）10月20日酉時
      生二男長祖漢次祖居幼卒媽卒于道光丁酉年（按即1837年
      ）4月14 日未時」、「彩汝諱祖漢字彩汝乃耀貞公之長子
      也生嘉慶庚申年（按即1800年）花月24日」等語而觀，「
      先吉」其妻「王氏妹娘」在族譜有卒年（1837年）月日時
      記載，而「先吉」並無卒年月日時之記述，「先吉」在族
      譜製作時尚仍生存且「先吉」於27歲時即1800年生有長子
      「祖漢」，復生有「次男祖居」，益見「先吉」生有以「
      祖漢」為自己長子時，「先吉」顯尚未死亡之事實。雖上
      訴人否認被上訴人甲○○提出之鄭氏歷年帳簿，惟該帳簿
      記載之年代已有百年之遙，且為鄭乾元公業歷任管理人交
      接而來，依其記載內容觀察，並非被上訴人甲○○所杜撰
      ，應認為真正。是觀諸鄭氏歷年帳簿於「觀說」部內記載
      「先吉」、「庚申年（按即嘉慶5年，1800 年）先吉長男
      名江漢此男先業撥過」、「辛酉年（按即嘉慶6 年，1801
      年）先吉次男名祖居」及先吉猶於「道光已亥年（按即18
      39年）」冬至日向祭祀公業告貸銀錢，並陸續於「道光庚
      子年（按即1840年）」冬至日、「道光辛丑年（按即1841
      年）」冬至日分別清償還款，最後「尚欠去銀四角」等記
      載（見原審4卷第70 頁至第73頁），益見「先吉」於1838
      年鄭氏族譜作成時仍然在世且持續生存之事實。
    4.另觀諸「觀齊公─先業─長祖拔─次基虎出嗣」於「祖瑤
      」之出嗣情形，鄭氏族譜記載「彩瓊諱祖瑤字彩瓊乃耀基
      公（按即先業）之次子也生乾隆乙卯年（按即1795年）閏
      2月初8日寅時娶蔡氏敏娘生嘉慶甲子年（按即1804年）12
      月日時公卒嘉慶戊寅年（按即18 18年）7月17日酉時．．
      ．媽蔡氏卒嘉慶丙子年（按即1816年）5 月25日已時．．
      ．並無生育祖拔撥過次男基虎為嗣」，又鄭氏歷年帳簿於
      「觀齊」部內記載「先業」、「道光辛已年（按即按道光
      元年，1821年）瓊瑤長男名龍虎此男祖拔撥過」等語，可
      見「基虎」係生於1821年，足見「基虎」之撥過與「祖瑤
      」為嗣即所謂的「死後立嗣」，顯與本件「祖漢」撥過與
      「先吉」為嗣，係「先吉」生前收養為長子不同，更何況
      「先吉」生存育有次子「祖居」，應無以嗣子為長子，亦
      無須立「祖漢」為服喪、祭祀之嗣子。是上訴人所主張「
      祖漢」係「先吉」死後立嗣云云，顯無足採。
    5.又查被上訴人甲○○係鄭萬和之子，而鄭萬和已經原審88
      年度訴字第2529號判決確定係「祭祀公業鄭傳景」子孫繼
      承系統之派下員，且上訴人所提87 年11月5日祭祀公業鄭
      乾元派下員名冊中亦載明：「編號126 ：鄭萬和」無誤，
      此有上開判決書、戶籍謄本及派下員名冊在可參（見原審
      2卷第256頁、第26 4頁、第316頁、第318 頁，原審1卷第
      93頁）。是被上訴人甲○○既為鄭萬和之子，依祭祀公業
      派下員繼承慣例，自當係鄭乾元公業之派下員，並享有派
      下權甚明。上訴人依祭祀公業鄭乾元派下員繼承慣例及祭
      祀公業鄭乾元規約書所定派下繼承資格，請求確認被上訴
      人甲○○對於「觀謂」一房及「觀說」一房「先武」、「
      先興」、「先吉」派下無財產分派請求權，為無可取。
十、綜上所述，上訴人主張，為不足採，被上訴人抗辯，尚屬可
    信。從而，上訴人主張本於承諾書、協議書及鄭乾元公業87
    年第1 次派下員決議之法律關係，請求被上訴人給付上訴人
    17,625,708元正，及其中9,987,500元自89年5月6日起，2,0
    39,943元自91年2月28日起，5,598,265元自89年5月6日起至
    清償日止，按年息5%計算之利息。並請求確認被上訴人甲○
    ○就祭祀公業鄭乾元「觀謂」一房及「觀說」一房「先武」
    、「先興」、「先吉」派下之財產分配請求權不存在，為無
    理由，不應准許。其假執行之聲請亦失所附麗，應併予駁回
    。原審為上訴人敗訴之判決，及駁回其假執行之聲請，並無
    不合。上訴意旨指摘原判決不當，求予廢棄改判，為無理由
    ，應予駁回。
十一、本件事證已臻明確，兩造其餘之陳述及攻擊防禦方法，經
      審酌核與判決結果不生影響，不再一一論述，併予敘明。
據上論結，本件上訴為無理由，依民事訴訟法第463條、第385條
第1項前段、第449條第1項、第78條，判決如主文。
中　　華　　民　　國　　96　　年　　9　　月　　19 　　日
  　　　　　　　　　民事第八庭
                      　審判長法　官  劉勝吉
　　  　　　　　　　　        法　官  鄭威莉
　　　  　　　　　　　        法　官  連正義
正本係照原本作成。
如不服本判決，應於收受送達後20日內向本院提出上訴書狀，其
未表明上訴理由者，應於提出上訴後20日內向本院補提理由書狀
（均須按他造當事人之人數附繕本）上訴時應提出委任律師或具
有律師資格之人之委任狀；委任有律師資格者，另應附具律師資
格證書及釋明委任人與受任人有民事訴訟法第466條之1第1項但
書或第2項（詳附註）所定關係之釋明文書影本。
中　　華　　民　　國　　96　　年　　9 　　月　　19　　日
                              書記官  張永中
附註：
民事訴訟法第466條之1（第1項、第2項）：
對於第二審判決上訴，上訴人應委任律師為訴訟代理人。但上訴
人或其他法定代理人具有律師資格者，不在此限。
上訴人之配偶、三親等內之血親、二親等內之姻親，或上訴人為
法人、中央或地方機關時，其所屬專任人員具有律師資格並經法
院認為適當者，亦得為第三審訴訟代理人。
